最　高　行　政　法　院　判　決
　　　　　　　　　　　　　94年度判字第00655號
上　訴　人　甲○○
訴訟代理人　鄭惠蓉律師
被 上訴 人　會計師懲戒委員會
代　表　人　吳當傑
上列當事人間因會計師法事件，上訴人對於中華民國92年12月10
日臺北高等行政法院91年度訴字第4608號判決，提起上訴，本院
判決如下：
　　主  文
上訴駁回。
上訴審訴訟費用由上訴人負擔。
　　理  由
本件上訴人在原審起訴主張：上訴人受託查核正義股份有限公司
（下稱正義公司）民國81至83年度財務報表，經財政部證券暨期
貨管理委員會（已改制為「行政院金融監督管理委員會證券期貨
局」，下稱證期會）以上訴人之查核簽證，違反會計師法第8條
及第17條規定，移付被上訴人懲戒，經被上訴人以90年10月20日
（90）會懲字第006151號函決議書決議應予停止執行業務4個月
。惟上訴人對於正義公司大宗物資之買賣，經核對請購單、訂購
單驗收單、發票、存貨帳、付款情形、出貨單、銷售發票、帳款
收回情形等，均屬正常，應收帳款之函證回函亦相符，其中憑證
有屬公司內部憑證，亦有屬外部憑證，核對結果均相符，且分析
正義公司81至83年度應收帳款及存貨週轉天數，結果無異常，因
此上訴人認為證據已足夠且適切，故對正義公司之財務報表出具
無保留意見之查核報告並無不當。因正義公司之行為係屬最高管
理階層蓄意舞弊之行為，會計師係受委託財務報表之查核簽證，
並非對內部控制之專案審查，因此查核非以揭發舞弊為目的，被
上訴人在無任何證據顯示，正義公司係由於上訴人之查核缺失致
未能發現財務報表不實表達之情況下逕行懲戒，實屬無理由等情
，爰請判決覆審決議及原決議均撤銷。
被上訴人則以：本件上訴人受託查核正義公司81至83年度財務報
表，涉有違反會計師法第8條及第17條等規定情事，被上訴人以
上訴人於81及82年有二項懲戒，審酌違規情節，在法律規定範圍
內決議停止上訴人執行業務4個月之處分，於法尚無不合等語，
作為抗辯。
原審斟酌全辯論意旨及調查證據之結果，以上訴人受託查核正義
公司81至83年度財務報表之查核簽證，涉有違反會計師法第8條
、第17條規定，依同法第39條第6款及第40條第3款規定，移付懲
戒，經被上訴人審理決議，應予停止執行會計師業務4個月之處
分。上訴人不服，循序提起覆議及行政訴訟。經查：一上訴人未
將其調查正義公司81至83年度內部控制制度之覆核情形及結論記
載於工作底稿，無從證實其所執行之評估過程及結論部分：上訴
人於81年度工作底稿填完問卷後，僅在問卷上打「ˇ」記號，未
見渠等對內部控制程序之優劣及完整與否作任何評述，亦未載示
擬將採行之審計範圍與審計技術；另82及83年度內部控制問卷工
作底稿，除了填上82年6月及7月與83年之外，未見其他任何標記
及評估結論，有違行為時「會計師查核簽證財務報表規則」（下
稱查核規則）第15條及審計準則公報第3號第2條與第10條規定。
二上訴人對82年及83年度銷貨循環遵行測試所抽查之樣本不足以
代表母體部分：正義公司82及83年度大宗物資貨物之營收約占其
總營收之半（82年：百分之45.88；83年：百分之52.98），然上
訴人抽查時，82年度未予選樣，而83年度卻僅抽選一筆，其樣本
明顯不足。且查正義公司大宗物資之交易筆數雖較油品交易筆數
少，惟其每筆交易之量及值均重大，且正義公司大宗物資之進、
銷貨程序及存貨之管理，均與自製油品之控制程序有重大差異。
又上訴人所抽核樣本之出貨單，並未依正義公司「大宗物資管理
辦法」規定應經客戶簽認，是以，上訴人顯未對正義公司82及83
年度大宗物資銷貨交易內部控制作業取具足夠適切之證據，以判
斷其內部控制作業是否有效且依規定運作。上訴人雖表示期末證
實查核時，業已針對應收帳款執行函證等程序，且回函結果亦無
不合，惟該查核程序僅係評估應收帳款於82年底及83年底時之所
有權及存在性，其所獲取之證據無法據以證明正義公司之大宗物
資交易流程之真實性及是否確實符合該公司所訂之內部控制程序
。三上訴人執行銷貨循環遵行測試抽查時，未針對選樣抽核提貨
單，亦未發現正義公司出貨單未經客戶簽認部分：依正義公司「
大宗物資管理辦法」規定，銷售存放在外大宗物資時，除應開立
出貨單經客戶簽認外，應另開立提貨單由買方至倉庫向理貨單位
領貨，惟查上訴人執行銷貨循環遵行測試交易抽查時，未針對選
樣抽核提貨單，亦未發現正義公司出貨單未經客戶簽認，核有違
反審計準則公報第4號第7條及第5號第14條及第15條規定之情事
。又查大宗物資管理辦法第20條及銷貨收款循環內部控制制度明
白規定，存放於本公司倉庫以外之貨物銷售，應另開立提貨單由
買方憑單至倉庫向理貨單位領單，並由經辦人簽章，該程序乃銷
售存放在外貨物之主要控制點，且貨物交客戶點收無誤後，應要
求客戶於出貨單上簽認，查上訴人所抽查正義公司大宗物資銷貨
交易內部控制循環樣本之出貨單未經客戶簽認，且未抽核提貨單
乃屬事實，上訴人所舉查核程序僅屬其他科目或交易循環應執行
之查核測試程序，無法確認正義公司內部控制是否有效遵行，上
訴人舉證其已執行其他查核程序推估銷貨交易內部控制作業係屬
有效運作，並主張查核結果滿意，所述核不足採。四有關被上訴
人對上訴人處分並無違誤部分：按「會計師懲戒處分如左：．．
．三停止執行業務2月以上、2年以下。」為會計師法第40條第3
款所明定，是會計師有應予懲戒情事時，處分機關有權依據個案
事實裁量處分之程度；查上訴人於81及82年間有二項懲戒紀錄，
本件涉有違反會計師法第8條及第17條等規定情事。據此，被上
訴人審酌違規情節，在法律規定範圍內決議停止上訴人執行業務
4個月之處分，於法尚無不合。另上訴人於行政訴訟起訴狀載示
可轉讓定期存單之查核部分，被上訴人並未將其列為懲戒處分理
由之一，故上訴人所述與本件無關，應不予採納。綜上所述，本
件原決議並無違誤，覆審決議予以維持，亦無不合，因將上訴人
之訴駁回。
上訴論旨除執陳詞外，並以原判決忽略不適用「審計準則公報第
33號第10條、第14號第3條、第4條、第1號四、第5號第8、9、10
條規定；公開發行公司建立內部控制制度處理準則第26條」有關
正義公司內控制度並非財務報表簽證會計師查核工作或目的，反
以所謂上訴人未依「查核規則第15條、審計準則公報第3號第2條
、第10條」規定將正義公司內控制度之覆核情形及結論記載於工
作底稿，顯然有判決不適用法規及適用法規不當之錯誤。本件設
計之問卷答案有「是」與「否」兩欄，並以「否」表示內部控制
之缺點，因此，只要核閱問卷中打「ˇ」記號彰情形，即可了解
內部控制程序之優劣及完整與否。本件已依問卷調查之後，對於
正義公司內部控制之了解，擬定審計範圍及審計技術，查核結果
均載明於各相關工作底稿上，原判決所述未載示擬將採行之審計
範圍與審計技術情事云云，顯係忽略上訴人所提有利證據，亦有
判決不備理由之錯誤。又本件已就大宗物資商品出售時之控制重
點予以抽查，包括核對出貨單、發票、帳款紀錄及收回等憑證，
甚至追溯抽核至該批商品之進貨控制重點，包含核對請購單、訂
購驗收單、發票、存貨帳及付款情形，均未發現有異常情形。原
判決就有利上訴人證據未予審視，逕認上訴人抽查樣本不代表母
體不足證明正義公司大宗物資銷貨交易之真實性及確實符合正義
公司所訂之內部控制程序云云，殊屬無據。又就提貨單部分：正
義公司出貨單與提貨單係經相同之人核准開立，因此上訴人將其
合併視為交易過程之一個控制點，而非認為交易過程之二個控制
點。正義公司進口大宗物資因係委託理貨公司處理，僅有出貨單
而沒有提貨單，原判決所謂未針對選樣抽核提貨單，顯有誤解。
再就出貨單部分：正義公司有關進口大宗物資係交由理貨公司處
理，由於一家理貨公司可同時代理多家進口廠商，將多家進口廠
商之貨物存放在同一家倉儲公司或分散於多家倉儲公司，存貨進
出情形由倉儲公司向理貨公司負責，理貨公司向進口廠商負責，
因此無法觀察存貨之盤點，上訴人乃依審計準則公報第9號第11
條規定，實施下列替代程序：對理貨公司100%函證，結果相符
。查核進貨交易憑證並函證，結果相符。查核期後銷貨並函
證，結果相符。對保管人（碼頭倉庫）內部控制評估。以上查
核結果均無異常，故足以證實期末存貨之數量及所有權，實際上
，會計師並非僅執行單一之程序，而另有上述其他查核程序證實
存貨，因此會計師未有違失之處。上訴人係受正義公司委託財務
報表之查核簽證，查核並非以揭發舞弊為目的，並無違反會計師
法第8條規定；又上訴人就正義公司財務報表簽證，並無會計師
法第24條所列情事，被上訴人迂迴援引會計師法第17條加以懲戒
，實為會計師所無法預見，有強人所難之不合理性更非適法有據
，應予撤銷云云。
本院查：原判決以被上訴人認定上訴人受託查核正義公司81至83
年度財務報表，核有多項缺失，違反會計師法第8條及第17條、
行為時查核規則第15條、審計準則公報第3號第2條、第10條、第
4號第5條、第7條及第5號第14條、第15條之規定，業已敘明其判
斷之依據及得心證之理由，經核並無違背論理法則或經驗法則，
尚無上訴人所指有判決不適用法規、適用法規不當或判決不備理
由等違背法令情事。次依會計師法第39條規定：「會計師有左列
情事之一者，應付懲戒：．．．六其他違反本法規定者。」被上
訴人以上訴人未將內部控制制度之覆核情形及結論記載於工作底
稿、大宗物資所抽查樣本明顯不足、執行銷貨循環遵行測試交易
抽查時未針對選樣抽核提貨單，亦未發現出貨單未經客戶簽認等
缺失，核有違反會計師法第8條及第17條規定，而依同法第40條
第3款之規定決議停止上訴人執行業務4個月，於法尚無不合。至
於會計師法第24條之規定，旨在揭示會計師承辦財務報告之查核
、簽證之禁止事項，如有違反該法條之規定者，固應移付懲戒；
惟如無該法條所列舉之事項而有同法第8條及第17條規定之情事
者，亦應付懲戒，乃屬當然。上訴人主張其就正義公司財務報表
簽證，非屬明知，並無會計師法第24條所列明確之「特別規定」
，被上訴人迂迴援引同法第17條之規定加以懲戒，實為會計師所
無法預見，有強人所難之不合理性更非適法有據云云，殊無足採
。從而，原判決將覆審決議及原決議均予維持，駁回上訴人之訴
，於法核無違誤。上訴論旨，仍執前詞，就原審取捨證據、認定
事實之職權行使事項，指摘原判決違誤，求予廢棄，難認有理由
，應予駁回。
據上論結，本件上訴為無理由，爰依行政訴訟法第255條第1項、
第98條第3項前段，判決如主文。
中    華    民    國    94    年    5    月    19     日
                  第三庭審判長法  官　廖　政　雄
                              法  官　林　清　祥
                              法  官　鍾　耀　光
                              法  官　姜　仁　脩
                              法  官　胡  國  棟
以  上  正  本  證  明  與  原  本  無  異
中    華    民    國    94    年    5    月    19     日
　　　　　　　　　　　　　　　書記官　蘇　金　全
